【裁判字號】    98,聲判,8
【裁判日期】    980519
【裁判案由】    聲請交付審判
【裁判全文】
臺灣臺中地方法院刑事裁定               98年度聲判字第8號
聲  請  人  甲○○
代  理  人  劉建成律師
被      告  乙○○○
            丙○○
            丁○○
上列聲請人因被告等詐欺案件，不服臺灣高等法院臺中分院檢察
署檢察長駁回再議之處分（97年度上聲議字第2238號），聲請交
付審判，本院裁定如下：
    主  文
聲請駁回。
    理  由
一、按告訴人不服上級法院檢察署檢察長或檢察總長認再議為無
    理由而駁回之處分者，得於接受處分書後10日內委任律師提
    出理由狀，向該管第一審法院聲請交付審判，刑事訴訟法第
    258條之1定有明文。本案聲請人即告訴人（下稱聲請人）以
    被告乙○○○、丙○○、丁○○涉犯詐欺罪嫌，向臺灣臺中
    地方法院檢察署檢察官提出告訴，經該署檢察官於民國97年
    10月31日以96年度偵字第15067號為不起訴處分（下稱不起
    訴處分）後，聲請人不服聲請再議，復經臺灣高等法院臺中
    分院檢察署檢察長以再議為無理由，於97年12月29日以97年
    度上聲議字第2238號處分書（下稱駁回再議處分）駁回再議
    之聲請，聲請人於98年1月7日位於彰化縣秀水鎮之戶籍地址
    收受該駁回再議處分書，並於98年1月17日委任劉建成律師
    向本院聲請本件交付審判等情，有上開不起訴處分書、駁回
    再議處分書、送達證書附於臺灣臺中地方法院檢察署前開第
    15067號偵卷可稽，此經本院調閱該卷查明無訛，並有本件
    刑事交付審判聲請狀附於本院卷可稽，是聲請人聲請交付審
    判並未逾越前開法定之10日期間，合先敘明。
二、聲請交付審判意旨略以：
(一)、被告丙○○及乙○○○於87年間陸續向聲請人借款共約新
      臺幣（下同）6,210,000元，迄至89年7月間，被告丙○○
      與乙○○○與聲請人結算未清償借款數額為4,984,000元
      ，聲請人乃於89年7月20日與被告丙○○共同書立借款書
      據，載明上述結算數額，並約定被告丙○○應以其坐落臺
      中縣和平鄉○○段258地號土地上之建物乙棟及同段371地
      號果園 (下簡稱系爭建物及果園)為擔保物，嗣於90年2月
      間，因被告丙○○無力償還，聲請人乃於90年2月21日與
      被告丙○○簽立上開系爭建物及果園之讓渡契約書  ( 下
      稱甲契約) ，並同時簽立借款協議契約書，約定被告丙○○如未於92年7月1日前清償借款，則自願放棄上開系爭建
      物及果園，歸聲請人處置，之後聲請人雖一再同意展延上
      述借款本息，惟被告丙○○均未如期清償，而於94年2 月
      21日簽訂讓渡契約書，惟因被告丙○○同時要求代耕上開
      系爭果園以維生計，故陸續於94年及95年間由聲請人與被
      告丙○○之女兒徐金釧及被告丙○○、乙○○○簽立上開
      系爭果園之契約書及代耕契約書，代耕期限於95年12  月
      底屆滿，聲請人並於96年初向被告丙○○收回上開系爭果
      園自行管理，詎被告丁○○竟與被告丙○○、被告乙○○○意圖為被告丁○○之不法利益，於96年1月以後之某日
      ，在不詳地點，共同基於通謀虛偽之意思表示，簽名製作
      日期倒填為87年6月8日之保留地讓渡買賣契約書 (下稱乙
      契約) ，持以對聲請人聲稱上開系爭果園之耕作權已於87
      年間讓渡並交付被告丁○○至今，而臺中縣和平鄉公所經
      民事法院函詢系爭果園相關事項獲悉本案爭執後，已發函
      收回上開系爭果園之耕作權，告訴人亦無從取得該耕作權
      ，嗣即撤回該民事案件之起訴，是被告3人有刑法第339條
      第2項、第3項之共同詐欺得利未遂犯行甚為明顯，爰依法
      聲請交付審判等詞。
(二)、又縱使上開被告3人所簽訂之保留地讓渡買賣契約書為真
      正，然被告丙○○、乙○○○明知早於87年8月6日與被告
      丁○○簽立上開買賣契約書，已將上開系爭果園之耕作權
      讓渡予被告丁○○，竟基於使被告丙○○獲得聲請人同意
      延期清償債務不法之意圖，以隱瞞其二人已將上開系爭果
      園耕作權讓渡予被告丁○○之詐術方法，致聲請人陷於錯
      誤，同意於89年7月起至95年8  月間，陸續與被告丙○○
      、乙○○○及被告丙○○之女徐金釧等中一人或數人簽立
      前揭借款書據、讓渡契約書、借款協議書、切結書及代耕
      契約，約定以上開系爭果園為被告丙○○借款之擔保或為
      其抵償物，惟上開系爭果園耕作權已非屬被告丙○○、乙○○○所有，聲請人無從主張上述契據約定之系爭果園擔
      保債權或抵償債權之權利，是被告丙○○獲得延期清償上
      開債務之利益，且聲請人受有延後受清償債權之損害，是
      被告3人已成立刑法第339條第2項之詐欺得利罪，爰依法
      聲請交付審判等詞。
三、按告訴人不服上級法院檢察署檢察長或檢察總長認再議為無
    理由而駁回之處分者，得於接受處分書後十日內委任律師提
    出理由狀，向該管第一審法院聲請交付審判。法院認為交付
    審判之聲請不合法或無理由者，應駁回之，刑事訴訟法第25
    8條之1、第258條之3第2項前段，分別定有明文。此聲請交
    付審判制度，乃對於「檢察官不起訴或緩起訴裁量權」制衡
    之一種外部監督機制。是受理聲請之管轄法院，僅就檢察官
    所為不起訴、緩起訴之處分、駁回再議聲請處分是否正確加
    以審查，以防止檢察機關濫權即可；又依新修正之刑事訴訟
    法第260條對於不起訴處分已確定或緩起訴處分期滿未經撤
    銷者，得再行起訴之規定，其立法理由明確說明，本條所謂
    不起訴處分已確定者，係包括「聲請法院交付審判復經駁回
    者」之情形在內。從而依前揭說明，法院於審查聲請交付審
    判之案件時，就刑事訴訟法第258條之3第3項所謂「得為必
    要之調查」規定之適用，即調查證據之範圍，自應以偵查中
    曾顯現之證據為限，不可就聲請人新提出之證據再為調查，
    亦不可蒐集偵查卷以外之證據。另法院裁定交付審判之前提
    ，必須偵查卷內所存證據已符合刑事訴訟法第251條第1項規
    定「足認被告有犯罪嫌疑」檢察官應提起公訴之情形，亦即
    該案件已經跨越起訴門檻，否則，縱或法院對於檢察官所認
    定之基礎事實有不同判斷，但如該案件仍須另行蒐證、偵查
    ，始能判斷應否交付審判者，因交付審判審查制度並無如同
    再議救濟制度得發回原檢察官繼續偵查之設計，法院仍應依
    同法第258條之3第2項前段規定，以聲請為無理由裁定駁回
    。
四、次按犯罪事實應依證據認定之，無證據不得推定其犯罪事實
    ，刑事訴訟法第154條第2項定有明文。又認定不利於被告之
    事實，需依積極證據，苟積極證據不足為不利於被告事實之
    認定時，即應為有利於被告之認定。經查：
(一)、聲請人原告訴意旨略以：被告丙○○、乙○○○及丁○○
      明知被告丙○○、乙○○○與聲請人於90年2月21日簽立
      讓渡契約書，及於95年8月5日簽立之切結書有將上開系爭
      果園耕作權交還聲請人之義務，竟意圖使被告丁○○得財
      產上不法之利益，而共同於96年1月9日以後之某日通謀虛
      偽意思表示，以製作不實之文書而偽造被告丙○○、被告
      乙○○○已於87年6月8日將系爭果園耕作權讓渡於被告丁○○之讓渡契約之詐術，而妨害聲請人行使權利，因認被
      告3人涉有詐欺罪嫌云云。
(二)、原檢察官不起訴處分理由略以：訊據被告丙○○、乙○○○及丁○○均堅詞否認犯行，均辯稱：上開乙契約（即被
      告丁○○與被告丙○○、乙○○○於87年6月8日簽立之保
      留地讓渡買賣契約書）並非虛偽等語；其中被告乙○○○
      辯稱：「我於87年以前，因為要蓋房子起會，但又被倒會
      ，所以向地下錢莊借錢，後來因為不夠還，便向丁○○借
      約6百萬元，沒有約定利息，我是陸陸續續去丁○○之東
      崎路住處，向丁○○借錢。借了以後，因為他也知道我經
      濟有困難，丁○○就沒有跟我們催討，後來我又在89年間
      ，轉向聲請人甲○○陸陸續續借了498萬元。之所以『乙
      契約書』，是因為我跟丁○○借很多錢卻沒錢還他，才簽
      立的。」等語，核與被告丁○○之辯稱：於87年，其要求
      乙○○○償還所積欠之617萬餘元之借款，便與乙○○○
      簽立上開契約等語，及被告丙○○之辯稱：家中之財務，
      都是乙○○○在掌管，上開該契約是請朋友先打好的，並
      在921地震前簽的等語大致相符；再觀之被告丁○○之東
      勢鎮農會帳戶之匯款明細表、活期儲蓄存款交易明細表、
      活期存款帳戶往來明細表各1份，及被告丁○○之臺中縣
      和平鄉農會之取款憑條、存款憑條各1張，以及被告丙○○於東勢鎮農會之取款憑條2張，並該乙契約之原本紙張
      並非嶄新，顯陳放相當之時日等情，堪認被告等所辯，與
      事實相符，應可採信。
(三)、聲請人雖再以：1.被告丁○○理應於87年6月8日乙契約簽
      訂之日起，管理占有上述讓渡買賣之系爭果園，並於同日
      交付150萬元予被告丙○○、乙○○○。惟依臺中縣和平
      鄉公所96年7月11日和鄉土字第0960010963號函可知，系
      爭果園始終由被告丙○○耕作或管理使用，被告丁○○未
      曾管理使用本案土地。被告丁○○之子黃宏源於另案毀損
      案件96年3月30日調查時證稱被告丙○○係系爭果園之耕
      作權人，其父親係於95年10月甜柿採完後才去耕作系爭果
      園之情，足證被告丁○○並未於87年間受讓系爭果園之耕
      作權，更無於當時實際管耕系爭土地可言；依被告丁○○
      所提其東勢鎮農會帳戶之取款憑條，係於87年6月9日領款
      40 萬元，87年6月11日領款60萬元，不僅領款日期與上開
      乙契約記載簽約當日交付款項不符，抑且領款金額僅100
      萬元，亦與乙契約記載當日交款150萬元之金額不符，而
      被告等人係供稱因被告丙○○、乙○○○無法償還被告丁○○之借款，因而簽立乙契約，何以乙契約記載簽立契約
      當日交付150萬元？又何以被告丁○○提出之取款憑條顯
      示其係於乙契約簽立後取款？足見乙契約及取款憑條之內
      容，與被告等人供述簽訂乙契約之經過，兩者明顯矛盾不
      符，已可見上開乙契約之內容顯有不實。2.乙契約記載本
      案土地「四方鄰界：東方林照雄、南方謝戊妹、西方林耀
      初、北方張五妹鄰界」，亦與前揭台中縣和平鄉公所函所
      示「87年間系爭果園之四方鄰接果園之耕作人並無林照雄
      」乙節不符，而被告丙○○原來實際耕作系爭果園之面積
      為6分地，乙契約記載本案耕作權之面積約10分地，亦與
      事實不符，更足見該乙契約係因事後通謀虛偽倉促訂立。
      3.94年初，被告丙○○仍無法償還聲請人債務，復於見證
      人徐麒豐、徐金釧之見證下，與聲請人簽訂系爭果園之讓
      渡契約書，將系爭土地交由聲請人管理占有，惟被告丙○○央求聲請人將系爭果園交給其女兒徐金釧代耕，聲請人
      乃於94年農曆年後與徐金釧訂立契約書，其第一條載明:
      「乙方（徐金釧）願接受甲方（甲○○）之委託代為管理
      和平鄉○○段371地號之果園內之果樹。」。依民法第946
      條第2項之規定，系爭果園連同地上物之移轉占有，準用
      民法第761條之規定，依民法第761條第2項之規定，系爭
      土地連同地上物已於94年初視同交付聲請人移轉占有，被
      告丁○○憑何占有使用系爭土地？又聲請人復於95年5月
      與被告丙○○、乙○○○訂立代耕契約書，同前述民法第
      946條第2項準用民法第761條之規定，系爭果園連同地上
      物已再次視同交付聲請人（誤寫為被告）移轉占有，被告
      丁○○又憑何占有使用系爭果園？聲請人因被告丙○○之
      請求，再次給被告丙○○買回系爭果園耕作權之機會，復
      於95年8月5日與被告丙○○、黃秀梅訂立切結書載明「本
      人讓渡給甲○○之和平鄉○○段371地號內之果園，依約
      在今年年底12月30日之前給債務80萬至100萬元正，屆時
      若無法還款，則自願放棄該地之代耕權及耕作權，無條件
      還給甲○○，決不食言…。」，然被告丙○○屆期仍未付
      款買回，系爭果園及其地上果樹已確定歸聲請人無疑。
      4.聲請人另案於鈞院96年度訴字第1186號請求排除侵害民
      事事件，起訴請求被告三人依據前開甲契約之約定，將系
      爭果園及耕作權返還聲請人，被告等人竟持前述乙契約據
      以主張其為系爭果園之占有權利人，藉以排除聲請人請求
      返還系爭土地之權利，若該乙契約係屬事後通謀虛偽訂立
      無訛，則被告等人顯然有意以該虛偽訂立乙契約之詐術欺
      矇法院，致法院誤信而為其等勝訴判決，被告等人之行為
      自屬訴訟上之詐欺，原不起訴處分以上開乙契約若屬事後
      偽造亦不成立詐欺罪責云云，顯有違誤。5.退步而言，縱
      認被告等人所提出之上揭乙契約係屬真正，惟被告丙○○
      、乙○○○明知其二人早於87年8月6日與被告丁○○訂立
      前揭乙契約，已將本案系爭果園之耕作權讓渡予被告丁○○，為使聲請人同意被告丙○○延期清償債務，竟隱瞞已
      將系爭果園耕作權讓渡予被告丁○○之事實，而於89年7
      月起至95年8月間，陸續由被告丙○○、丙○○之女兒徐
      金釧及被告乙○○○單獨或共同與聲請人訂立前揭借款書
      據、甲契約及其他讓渡契約、代耕契約，約定以系爭果園
      及其地上物為借款之擔保，或延期清償債務而未能如期履
      行時之抵償物，甚至簽訂代耕契約視同將系爭土地交付聲
      請人，或簽訂買回性質之切結書，欺騙聲請人同意延期清
      償債務或抵償債務長達將近6年之久，據此，仍應認為被
      告丙○○、乙○○○以隱瞞系爭果園耕作權已讓渡事實之
      詐術，致不知情之聲請人陷於錯誤，同意被告丙○○延期
      清償債務或抵償債務，被告丙○○、乙○○○因而獲得該
      延期清償或抵償債務之利益，被告丙○○及乙○○○所為
      顯已構成刑法第339條第2項之詐欺得利罪等詞，提出再議
      之聲請。
(四)、嗣臺灣高等法院臺中分院檢察署駁回再議意旨略以：1.聲
      請人於96年4月27日起訴請求被告丙○○、乙○○○、丁○○3等人依前揭甲契約之約定，將系爭果園及耕作權返
      還聲請人，本院以96年度訴字第1186號排除侵害等事件審
      理，嗣於96年8月23日審理時聲請人及訴訟代理人莊崇意
      律師當庭撤回訴訟在案，而依證人張世勇、陳文和、黃振
      賢於96年6月21日上揭本院96年度訴字第1186號民事案件
      審理時均證述系爭果園上之甜柿是被告丁○○自87年開始
      將原來種植的橘子，陸續改種甜柿，而被告丙○○夫妻、
      徐金釧及聲請人並未在系爭果園耕作等情，且依「76年6
      月臺中縣和平鄉平地人暨山胞非法使用山地保留地審查清
      冊」所示，可知上開系爭果園由被告丙○○占有使用至84
      年時仍種植「桶柑、桃」，直至87年6月8日被告丙○○夫
      妻將系爭果園之耕作權讓渡予被告丁○○後，才由被告丁○○將系爭果園上之桶柑、桃樹陸續砍除，改種甜柿，再
      者被告丁○○之東勢鎮農會帳戶從85年7月6日至88年7月1
      5日共匯款至被告丙○○之東勢鎮農會帳戶1,839,850元，
      有匯款明細表、存款憑條、交易明細表等件在卷可按。另
      被告丁○○於87年6月9日及同年月11日在臺中縣和平鄉農
      會共支付被告丙○○1,000,000元，亦有取款憑條及客戶
      往來交易明細表在卷可查，是被告丁○○在87年6月8日前
      已借款1,724,950元予被告丙○○，於87年6月9日共支付
      1,662,400元予被告丙○○，於87年6月9日以後仍借款895
      ,600 元予被告丙○○，足見上揭乙契約係真正，聲請人
      所指被告丁○○簽立乙契約當日未交付1,500,000元，被
      告丁○○係於乙契約簽立後取款等顯係誤解，且上開乙契
      約既係真正，則被告等人於聲請人另案民事訴訟中提出使
      用，即非屬訴訟上詐欺。2.聲請人於94年2月21日在見證
      人徐麒豐、徐金釧之見證下，與被告丙○○簽訂之系爭果
      園讓渡契約書，該讓渡契約書第2條明載：「本件讓渡書
      買賣總額另行議價。」等語，有該讓渡契約書1份在卷可
      稽，足見聲請人與被告丙○○間關於買賣價金未達成合意
      ，依民法第345條第2項之規定，上開系爭果園之買賣契約
      並未成立，是聲請人認為已受被告丙○○交付而占有系爭
      果園，並非事實。3.另依聲請人於再議聲請理由三、記載
      「…而於89年7月起至95年8月間，陸續由被告丙○○、丙○○之女兒徐金釧及被告乙○○○，單獨或共同與聲請人
      訂立前揭借款書據、甲契約及其他讓渡契約、代耕契約，
      約定以系爭土地及其地上物為借款之擔保，…」等語，足
      見系爭果園及其地上物僅為被告丙○○、乙○○○向聲請
      人借款之擔保，且被告丙○○業將坐落臺中縣和平鄉○○
      段258地號土地上之建物即門牌臺中縣和平鄉○○村○○
      路○段42號房屋所有權登記予聲請人，是被告丙○○、乙○○○將系爭果園耕作權讓渡予被告丁○○，對於聲請人
      並不構成刑法第339條第2項之詐欺得利罪。綜上，臺灣高
      等法院臺中分院檢察署以97年度上聲議字第2238號處分書
      認本件再議之聲請為無理由而予以駁回。
(五)、本院查，聲請人前開聲請交付審判 (一) 之理由，皆已於
      前開不起訴處分書及駁回再議處分書中經檢察官詳細論列
      說明，此經本院調閱上開卷證核閱屬實。至聲請人前開聲
      請交付審判 (二) 之理由，關於「聲請人以被告丙○○、
      乙○○○隱瞞上開果園耕作權早已讓渡被告丁○○之事實
      ，致聲請人陷於錯誤，同意延期清償借款，因而使被告丙○○、乙○○○獲得延期清償上開債務之利益，且同日亦
      有書立借款協議契約書，表明上開建物及系爭果園係因借
      款而讓渡，且有證人莊文錦為證，原駁回再議之處分書認
      未約定買賣價金，其買賣契約不成立云云，認駁回再議之
      聲請，殊有違誤」等詞；而查，緩期或分期清償之期限利
      益，固得為詐欺得利罪之犯罪客體，惟按刑法上詐欺得利
      罪，係以意圖為自己或第三人之不法所有，施用詐術使人
      陷於錯誤而得財產上不法之利益或使第三人得之為犯罪構
      成要件；本件被告丙○○與聲請人間於89年7月20日既就
      債務協議為4,984,000元，並約定利息於每年甜柿收成時
      支付，清償期為92年7月1日前，而被告丙○○其後因經濟
      困難未能繼續依協議內容按期給付，而聲請人亦同意被告
      丙○○延期清償期至92年12月底，後又同意延至93年4月8
      日，此有聲請人與被告丙○○分別於92年3月23日及93年1
      月8日簽訂之切結書2份附卷可證，然被告丙○○於達成上
      開協議後因無法依期償還借款，已於94年7月28日將上開
      系爭建物移轉予聲請人，此有土地建築物改良物買賣所有
      權移轉契約書1份在卷可稽，且承上 (四)2.所述，聲請人
      於94年2月21日，與被告丙○○簽訂之系爭果園讓渡契約
      書關於買賣價金未達成合意，則上開系爭果園之買賣契約
      並未成立，是聲請人主張其已受被告丙○○交付而占有系
      爭果園，並非可信，再參以系爭果園依臺中縣和平鄉公所
      96 年7月11日、同年月23日覆函暨所附資料，可知和平鄉
      公所已於96年7月10日將系爭果園內面積0.5484公頃原住
      民保留地辦理註銷准予租用登記及收回土地之情，此可見
      前開本院96年度訴字第1186號排除侵害事件96年8月23日
      言詞辯論筆錄影本1份在卷可查  (見臺灣臺中地方法院檢
      察署96年度偵字第15067號偵卷頁200) ，據此，尚不得謂
      被告與告訴人於達成前揭甲契約協議時，即有獲取緩期或
      分期清償之「不法意圖」，亦無從認定該緩期或分期清償
      之期限利益係屬「不法利益」，是被告丙○○、乙○○○
      主觀上既未有不法意圖，且依上開甲契約協議所獲之期限
      利益亦非屬不法利益，則被告事後未依約清償之行為，應
      認與詐欺得利罪之構成要件尚屬有間，應僅係民法債務不
      履行之問題，故聲請人以前開理由，指稱被告丙○○、乙○○○2人仍應負詐欺得利罪責，並指摘駁回再議處分書
      之理由違誤，並非可採。
五、綜上所述，聲請人所指被告等3人涉犯詐欺得利未遂、詐欺
    得利罪所據各項事證之不可採，前開不起訴處分書及駁回再
    議處分書均已詳為敘明理由；本院復細審全案卷證後，亦認
    原檢察官認被告3人罪嫌不足而予以處分不起訴，核無不合
    ，且無不利被告3人之事證未經檢察機關詳為調查或斟酌，
    或不起訴處分書所載理由違背經驗法則、論理法則或其他證
    據法則等得據以交付審判之事由存在。從而，聲請人聲請交
    付審判，為無理由，應予駁回。
據上論斷，依刑事訴訟法第258條之3第2項，裁定如主文。
中    華    民    國    98    年    5    月    19    日
                  刑事第三庭  審判長法  官  周瑞芬
                                    法  官  陳思成
                                    法  官  楊曉惠
以上正本證明與原本無異。
不得抗告。
                                    書記官  謝明倫
中    華    民    國    98    年     5    月    19    日


司法院資訊處製作；財團法人民間司法改革基金會備份。
